ACORDAO-COMPLETO-2436584

ACÓRDÃO 13315/2020 ATA 42/2020 - SEGUNDA CÂMARA

VISTA, relatada e discutida a tomada de contas especial instaurada pela Empresa Brasileira de Correios e Telégrafos contra Marcos Antônio Martins, devido a diferença, a menor, de numerário em caixa.
ACORDAM os ministros do Tribunal de Contas da União, reunidos em sessão da 2ª Câmara, ante as razões expostas pela relatora, e com fundamento nos arts. 1º, inciso I, 16, inciso III, alíneas "b" e "c" e § 3º, 19, 23, inciso III, 26, 28, incisos I e II, e 57 da Lei 8.443/1992 c/c os arts. 214, inciso III, alínea "a", e 215 a 217 do Regimento Interno, em:
9.1. julgar irregulares as contas de Marcos Antônio Martins;
9.2. condená-lo ao recolhimento aos cofres da Empresa Brasileira de Correios e Telégrafos das quantias especificadas a seguir, atualizadas monetariamente e acrescidas de juros de mora a partir das datas indicadas até a data do pagamento:
	DATA 
	VALOR (R$) 

	17/5/2016
	30,65

	18/5/2016
	142.969,35

9.3. aplicar-lhe multa de R$ 120.000,00 (cento e vinte mil reais) , a ser recolhida aos cofres do Tesouro Nacional, com atualização monetária calculada da data deste acórdão até o pagamento, se efetuado após o vencimento do prazo abaixo estipulado;
9.4. fixar prazo de 15 (quinze) dias, a contar da notificação, para comprovação, perante o Tribunal, do recolhimento das quantias acima;
9.5. autorizar a cobrança judicial das dívidas, caso não atendida a notificação a ser enviada diretamente ao responsável;
9.6. autorizar o seu pagamento em até 36 (trinta e seis) parcelas mensais consecutivas, caso venha a ser solicitado pelo responsável antes do envio do processo para cobrança judicial;
9.7. fixar o vencimento da primeira parcela em 15 (quinze) dias, a contar do recebimento da notificação, e o das demais a cada 30 (trinta) dias, com incidência dos respectivos encargos legais sobre o valor de cada prestação; 
9.8. alertar o responsável de que a inadimplência de qualquer parcela acarretará vencimento antecipado do saldo devedor;
9.9. dar ciência desta deliberação:
9.9.1. à Empresa Brasileira de Correios e Telégrafos;
9.9.2. ao procurador-chefe da Procuradoria da República no Estado do Amazonas, para as providências cabíveis, fazendo-se referência ao Processo 0007241-33.2018.4.01.3200, que tramita na Seção Judiciária da Justiça Federal localizada naquele estado.

Tomada de contas especial instaurada contra empregado que atuava em agência dos Correios como gerente substituto, em decorrência de diferença de numerário, a menor, no caixa.

Segunda Câmara

Empresa Brasileira de Correios e Telégrafos - ECT.

3. Responsável: Marcos Antônio Martins (CPF XXX.689.252-XX).

13.1. Ministros presentes: Augusto Nardes (na Presidência), Aroldo Cedraz, Raimundo Carreiro e Ana Arraes (Relatora).
13.2. Ministros-Substitutos presentes: Marcos Bemquerer Costa e André Luís de Carvalho.

ACORDAO-COMPLETO-2459336

Acórdão 4026/2021 - Segunda Câmara

ANA ARRAES

Adoto como relatório a última instrução elaborada na Secretaria de Controle Externo de Tomada de Contas Especial - SecexTCE, que contou com a concordância dos dirigentes daquela unidade técnica e de representante do Ministério Público junto ao TCU - MPTCU (peças 27-30) :
"INTRODUÇÃO
Cuidam os autos de tomada de contas especial (TCE) instaurada pela Empresa Brasileira de Correios e Telégrafos (ECT) , em desfavor do Sr. Marco Antônio Martins, empregado dos Correios, em razão de danos ao erário ocorridos em virtude da diferença de numerário, a menor, no Caixa Retaguarda - CRE da AC de Apuí/AM, conforme fatos apurados no Processo Administrativo - NUP 53106.000354/2016-16.
HISTÓRICO 
Após a lavratura do Termos de Passagem da Agência e de Tesouraria (peça 2, p. 101-102 e 103-104) , os inspetores confirmaram a diferença de numerário no saldo do Caixa Retaguarda da AC Apuí/AM, no valor de R$ 143.000,00, na data de 4/4/2016, registrando o débito na Conta 3131 (peça 2, p. 111-113) , sobre a responsabilidade do então gerente substituto da Unidade (peça 2, p. 120) , Sr. Marco Antônio Martins. Para a citada apuração, foi autuado processo NUP 53106.000354/2016-16.
Diante da constatação, em 5/5/2016, convocado a prestar esclarecimentos prévios, o empregado, à época, não quis prestar informações (peça 2, p. 154-155) .
 Em 8/7/2016, por meio de Termo de Declaração (peça 2, p. 158-160) , o Sr. Marco Antônio Martins compareceu à comissão de Sindicância Disciplinar Sumária, para prestar esclarecimentos quanto à falta de numerário da agência em questão. Embora tenha reconhecido a falta de numerário no valor de R$ 143.000,00, não soube explicar o motiva da falta de numerário constatada na agência durante a sua gestão como gerente substituto.
Em 22/8/2016, o Sr. Marco Antônio Martins foi citado (peça 2, p. 59-60) , para apresentar sua defesa.
Em 12/9/2016, foi emitido o Termo de Revelia (peça 2, p. 165) , quanto à citação, para que o Sr. Marco Antônio Martins apresentasse sua peça defensória com relação à diferença a menor no caixa da Unidade, no valor de R$ 143.000,00, no prazo de até 10 dias, a contar da ciência do mesmo, a qual se deu em 22/8/2016. 
Em 14/10/2016, o Sr. Marco Antônio Martins foi notificado (peça 2, p. 64) , para apresentar sua defesa quantos às alegações finais.
Em 14/11/2016, foi emitido o Termo de Revelia (peça 2, p. 171) , quanto à notificação, para que o Sr. Marco Antônio Martins fosse notificado acerca da conclusão da Apuração Direta, bem como convidado a apresentar suas alegações finais sobre todo o apurado, caso desejasse, tendo o mesmo dado ciência no documento em 14/10/2016.
Encerrada a apuração, não tendo o responsabilizado se manifestado em sede de Alegações Finais, o processo foi encaminhado para julgamento da autoridade competente.
Em 9/5/2017, proferiu-se julgamento (peça 2, p. 174-184) sobre os fatos apurados no processo NUP 53106.000354/2016-16, manifestando-se pela aplicação da sanção administrativa máxima de demissão por justa causa ao então empregado Marco Antônio Martins, imputando-lhe, ainda, a responsabilização pecuniária por ser o responsável pelo dano causado aos Correios em razão da falta de numerário no Caixa Retaguarda da AC Apuí/AM, no valor de R$ 143.000,00.
O responsável foi notificado para pagamento do débito, conforme documento à peça 2, p. 66.
Instaurou-se a devida tomada de contas especial (peça 2, p. 6-7) .
No relatório do Tomador de Contas (peça 2, p. 194-203) , conclui-se pela responsabilidade do Sr. Marco Antônio Martins, agente dos Correios, atendente comercial, matrícula 8.054.145-3, no desempenho de suas funções como gerente da agencia e responsável pela tesouraria da AC Apuí/AM, pela ocorrência do dano ao erário, no valor total original de R$ 143.000,00, oriundo da falta de numerário na AC Apuí/AM.
O Relatório de Auditoria 1152/2017 da CGU (peça 2, p. 214-216) , também chegou às mesmas conclusões. Após, foram emitidos o Certificado de Auditoria (peça 2, p. 217) , o Parecer do Dirigente (peça 2, p. 218) e o Pronunciamento Ministerial (Peça 2, p. 224) . 
Na instrução anterior (peça 6) , analisando os documentos dos autos, foi proposta a citação do responsável, nos seguintes moldes:
Ocorrência: falta de numerário no Caixa Retaguarda da Agência de Correios Apuí/AM. 
Débito: (peça 2, p. 188) 
	VALOR (R$) 
	DATA 

	30,65  
	17/5/2016

	142.969,35
	18/5/2016  

Valor atualizado até 12/7/2019 R$ 160.732,00
Responsável: Sr. Marco Antônio Martins (CPF XXX.689.252-XX) , agente de correios/atendente comercial, gerente substituto da agência de Correios de Apuí/AM, no período de 14/3/2016 a 2/4/2016.
Conduta: Extraviar numerário da Agência de Correios Apuí/AM.
Dispositivos violados: MANCOD, Módulo 1, Capitulo 2, Item 1 APURAÇÃO DE IRREGULARIDADE DE CONDUTA FUNCIONAL, Subitem 1.8, alíneas 11 e111 'f', 'g', e 'h' - MANORG, Módulo .12, Capítulo .11 Item 4 ATRIBUIÇÕES, Subitens 4.3 e 4.3.1, alíneas 'b', 'g' e 'q' - MANAFI, Módulo 19, Capítulo 1, Item 2 DESCRIÇÃO DO SUBPROCESSO, Subitens 2.1 e 2.1.5 e alínea 'b' Subitens 2.2, 2.2.1, 2.2.8 e 2.2.13 - MANPES, Módulo 46, Capitulo 2, Item 2 DEVERES, Subitem 2.1, alínea 's'; Item 3 PROIBIÇOES, Subitem 3.1, alíneas 'q' e 'x'.
Nexo de causalidade: O extravio de numerário da Agência de Correios resultou na ocorrência dos danos causados aos cofres dos Correios.
Em cumprimento ao pronunciamento da Unidade (peça 8) , promoveu-se a citação do responsável, conforme as seguintes comunicações processuais.
O responsável Marco Antônio Martins foi citado por meio do Ofício 6043/2019-SecTCE/SA, datado de 24/7/2019 (peça 10) ; a ciência desta comunicação ocorreu por meio de Aviso de Recebimento dos Correios (peça 13) .
Após pedido de prorrogação de prazo (peça 11) , que foi atendido (peças 18 e 19) , as alegações de defesa do responsável relativas à citação foram encaminhadas ao Tribunal à peça 15, repetida na peça 16, que foi complementada à peça 21, acompanhada de documentos (peça 32-24) , permitindo a análise a seguir.
ANÁLISE DOS PRESSUPOSTOS DE PROCEDIBILIDADE DA IN/TCU 71/2012
Verifica-se que não houve o transcurso de mais de dez anos desde o fato gerador sem que tenha havido a notificação do responsável pela autoridade administrativa federal competente (art. 6º, inciso II, c/c art. 19 da IN/TCU 71/2012, modificada pela IN/TCU 76/2016) , uma vez que os valores cobrados datam de 17 e 18/5/2016 (peça 2, p. 188) , e o Sr. Marco Antônio Martins foi notificado sobre as irregularidades pela autoridade administrativa competente, na data de 22/8/2016 (peça 2, p. 59-60) .
Verifica-se que o valor atualizado do débito apurado (sem juros) em 1/1/2017 é superior a R$ 100.000,00, na forma estabelecida conforme os arts. 6º, inciso I, e 19 da IN/TCU 71/2012, modificada pela IN/TCU 76/2016, uma vez que, originalmente, o débito corresponde a R$ 143.000,00 (peça 2, p. 188) .
OUTROS PROCESSOS NO TCU
Verifica-se que não há outros processos tramitando no TCU.
A tomada de contas especial está, assim, devidamente constituída e em condição de ser instruída. 
EXAME TÉCNICO
I. Alegações de defesa de Marco Antônio Martins (peça 15 e 16) 
I.1 Argumento 1 (peça 15, p. 2-3) 
O responsável argumenta, em sede preliminar, que o processo estaria eivado de nulidade, pelo fato da denúncia formulada contra o responsável não estar acompanhada de indício concernente à irregularidade ou ilegalidade denunciada, conforme artigo 235 e seu parágrafo único do Regimento Interno/TCU. Com isso busca o arquivamento do feito.
Análise
Observa-se que a defesa faz confusão entre denúncia, um processo decorrente da inciativa de fiscalização a cargo do TCU, e Tomada de Contas Especial, um processo decorrente do julgamento de contas.
No caso em exame, o presente processo originou-se do dever do gestor de instauração de tomada de contas especial para apuração dos fatos, com a identificação do responsável e quantificação do dano, ante a ocorrência de desfalque na Agência de Correios, que é jurisdicionada do TCU.
Deve ser levado em conta que os pressupostos da TCE estão regularmente dispostos no instrumento de citação à peça 6.
Desse modo, ante o não enquadramento do argumento ao presente caso, não se acata o argumento.
I.1 Argumento 2 (peça 15, p. 3-6) 
O responsável argumenta, que ele não é parte legítima para figurar nesta TCE, indica o diretor à época, Habdnego Rocha Costa, como o responsável pelo desfalque do referido numerário. Busca fundamentar sua tese, na afirmação de que negou veementemente os fatos à época de declaração feita à sindicância que apurou o caso e na afirmação de que quando assumiu a substituição do cargo de gerente da referida agência dos correios, o desfalque equivalente a R$ 143.000,00 já se encontrava efetivado, por irresponsabilidade e negligência do funcionário mencionado. Com isso busca isentar-se da responsabilidade e do consequente débito nos autos.
I.3 Argumento 3 (peça 21) 
Argumenta que o gerente, à época, fazia uso do dinheiro da agência dos Correios para pagamentos de contas pessoais, principalmente da soverteria (Sorveteria Ki-Sabor) que a tinha nesta cidade de Apuí. Além de compras feitas em mercados, laticínio, e os depósitos realizados para fornecedores. Fundamenta seu argumento, trazendo aos autos fotos de Vales, referentes a valores de pequena monta, supostamente de um laticínio localizado na cidade de Apuí/AM (peça 22, 23 e 24) .
Análise
No primeiro momento, observa-se que, na fase preliminar da sindicância, ao responsável foi possibilitado amplamente o direito ao contraditório e à ampla defesa por parte da ECT, conforme notificações entregues, cujas cópias possuem o registro do ciente do empregado (peça 2, p. 59-60; p. 64) e nas suas manifestações prévias (peça 2, p. 154-155 e 158-160) . 
 Ainda, o responsável foi revel na sindicância aberta pelos Correios, conforme Termos de Revelia elaborados nas fases do processo administrativo (peça 2, p. 165 e 171) . Desse modo, o responsável deixou escapar oportunidade para defender-se e carrear provas de sua inocência no curso da fase interna da TCE.
De outra forma, nesse momento, o responsável faz afirmações, porém desprovidas de provas matérias quanto às aos argumentos formulados nos autos. Verifica-se que não há evidências de pagamentos feitos pelo terceiro, então gerente, com recursos da agência dos Correios. Os elementos juntados aos autos tratam de cópia de vales, referentes a valores de pequena monta, supostamente de um laticínio localizado na cidade de Apuí/AM (peça 22, 23 e 24) . Porém, não trouxe nenhuma evidência que aponte para a responsabilização do terceiro mencionado.
A simples acusação de possíveis atos irregulares perpetrados por terceiros, sem os devidos elementos de prova, não tem o condão de modificar o entendimento levado a cabo na sindicância dos Correios e nesta TCE, tampouco modificar o convencimento quanto à sua responsabilidade nos autos.
Analisando os autos, na instrução de citação na seção Exame (peça 6) , atribuiu-se a responsabilidade ao Marco Antônio Martins, agente de Correios, pelo fato de, no desempenho de suas funções como gerente substituto da AC Apuí/AM, ter procedido de forma irregular aos normativos internos previstos no Manual de Administração de Recursos, Operações e Controle Financeiro - MANAFI, vez que tinha conhecimento de suas atribuições como gerente da Unidade e não adotou, tempestivamente, as medidas saneadoras para corrigir o problema da diferença entre o saldo físico e o contábil da Unidade, como também contrariou ao Manual de Pessoal - MANPES, haja vista que sua conduta implicou em falta de expressivo numerário, procedendo com falta de zelo, improbidade com o numerário da empresa sob sua exclusiva responsabilidade.
Veja-se que de acordo com o relatório do tomador de contas, o dano causado aos Correios no valor original de R$ 143.000,00. As irregularidades estão atribuídas ao Sr. Marco Antônio Martins, de acordo com as seguintes condutas e respectivos débitos (peça 2, p. 203) :
- R$ 143.000,00, em razão da diferença a menor no Caixa Retaguarda da Agência de Correios Apuí/AM, constatada em 4/4/2018, durante a passagem de comando gerencial da agência; conforme Termo de Passagem da Agência e de Tesouraria (peça 2, p. 101-102 e 103-104) ; Registro da Conta Débito de Empregado (peça 2, p. 111-113; Repasse ao BB (peça 2, p. 118) ; Relatório de Investigação Preliminar (peça 2, p. 13-23) ; Relatório Final de Sindicância Disciplinar Sumária (peça 2, p. 43-55) ; Julgamento do Apurador (peça 2, p.174-184) . 
- O valor de R$143.000,00 (peça 2, p. 199) , refere-se ao somatório dos valores de R$ 30,65, relativo ao saldo postal quitado em 17/5/2016 junto aos Correios e R$ 142.969.35 (peça 2, p. 118) , relativo ao saldo bancário quitado pelos Correios junto ao Banco do Brasil em 18/5/2016.
Assim, ante a falta de elementos que deveriam servir de suporte aos argumentos trazidos pela defesa, não se acatam os argumentos.
Da análise procedida acima, verifica-se que os argumentos de defesa não foram suficientes para elidir a irregularidade pela qual está sendo responsabilizado, de forma que devem ser rejeitados.
Não há elementos para que se possa efetivamente aferir e reconhecer a ocorrência de boa-fé na conduta de Marco Antônio Martins, podendo este Tribunal, desde logo, proferir o julgamento de mérito pela irregularidade das contas, conforme os termos dos §§ 2º e 6º do art. 202 do Regimento Interno do TCU, condenando-se o responsável ao débito apurado. 
Prescrição da Pretensão Punitiva
Vale ressaltar que a pretensão punitiva do TCU, conforme Acórdão 1441/2016-TCU-Plenário, que uniformizou a jurisprudência acerca dessa questão, subordina-se ao prazo geral de prescrição indicado no art. 205 do Código Civil, que é de 10 anos, contado da data de ocorrência da irregularidade sancionada, nos termos do art. 189 do Código Civil, sendo este prazo interrompido pelo ato que ordenar a citação, a audiência ou a oitiva do responsável. 
No caso em exame, não ocorreu a prescrição da pretensão punitiva, uma vez que os valores cobrados datam de 17 e 18/5/2016 (peça 2, p. 188) , e o ato de ordenação da citação ocorreu em 16/6/2019 (peça 8) .
CONCLUSÃO
Em face da análise promovida na seção 'Exame Técnico', propõe-se rejeitar as alegações de defesa de Marco Antônio Martins, uma vez que não foram suficientes para sanar a irregularidade a ele atribuída e nem afastar o débito apurado. Ademais, inexistem nos autos elementos que demonstrem a boa-fé do responsável ou a ocorrência de outras excludentes de culpabilidade.
Dessa forma, identificado dano ao erário, deve se instaurar e julgar o processo de tomada de contas especial para responsabilizar seus agentes causadores, respeitando o direito ao contraditório e à ampla defesa, independentemente de quando ocorreram os atos impugnados.
Verifica-se também que não houve a prescrição da pretensão punitiva, conforme análise já realizada.
Tendo em vista que não constam dos autos elementos que permitam reconhecer a boa-fé do responsável, sugere-se que as suas contas sejam julgadas irregulares, nos termos do art. 202, § 6º, do Regimento Interno do TCU, com a imputação do débito atualizado monetariamente e acrescido de juros de mora, nos termos do art. 202, §1º do Regimento Interno do TCU, descontado o valor eventualmente recolhido e aplicando-lhe a multa prevista no art. 57, da Lei 8.443/1992.
Por fim, como não houve elementos que pudessem modificar o entendimento acerca das irregularidades em apuração, mantém-se a matriz de responsabilização em anexo.
PROPOSTA DE ENCAMINHAMENTO
Diante do exposto, submetem-se os autos à consideração superior, propondo:
a)	rejeitar as alegações de defesa apresentadas pelo responsável Marco Antônio Martins (CPF XXX.689.252-XX) ; 
b) 	julgar irregulares, nos termos dos arts. 1º, inciso I, 16, inciso III, alínea 'c', da Lei 8.443/1992, c/c os arts. 19 e 23, inciso III, da mesma Lei, as contas do responsável Marco Antônio Martins (CPF XXX.689.252-XX) , condenando-o ao pagamento da importância a seguir especificada, atualizada monetariamente e acrescida dos juros de mora, calculada a partir da data discriminada até a data da efetiva quitação do débito, fixando-lhes o prazo de quinze dias, para que comprovem, perante o Tribunal, o recolhimento da referida quantia aos cofres da Empresa Brasileira de Correios e Telégrafos (ECT) , nos termos do art. 23, inciso III, alínea 'a', da citada lei, c/c o art. 214, inciso III, alínea 'a', do Regimento Interno do TCU.  
		Débito relacionado ao responsável Marco Antônio Martins (CPF XXX.689.252-XX) :
	VALOR (R$) 
	DATA 

	30,65
	17/5/2016

	142.969,35
	18/5/2016

Valor atualizado (com juros) até 2/10/2020 R$ 189.651,95 (peça 26) 
aplicar ao responsável Marco Antônio Martins (CPF XXX.689.252-XX) , a multa prevista no art. 57 da Lei 8.443/1992 c/c o art. 267 do Regimento Interno do TCU, fixando-lhe o prazo de quinze dias, a contar da notificação, para que comprove, perante o Tribunal (art. 214, III, alínea 'a', do Regimento Interno do TCU) , o recolhimento da dívida aos cofres do Tesouro Nacional, atualizada monetariamente desde a data do acórdão que vier a ser proferido por este Tribunal até a do efetivo recolhimento, se pagas após o vencimento, na forma da legislação em vigor;
autorizar, desde logo, a cobrança judicial da dívida, caso não atendidas a notificação, na forma do disposto no art. 28, inciso II, da Lei 8.443/1992;
autorizar também, desde logo, se requerido, com fundamento no art. 26 da Lei 8.443, de 1992, c/c o art. 217, §§ 1º e 2º do Regimento Interno do TCU, o parcelamento da dívida em até 36 parcelas, incidindo, sobre cada parcela, corrigida monetariamente, os correspondentes acréscimos legais, fixando-lhe o prazo de quinze dias, a contar do recebimento da notificação, para comprovar, perante o Tribunal, o recolhimento da primeira parcela, e de trinta dias, a contar da parcela anterior, para comprovar os recolhimentos das demais parcelas, devendo incidir, sobre cada valor mensal, atualizado monetariamente, os juros de mora devidos, no caso do débito, na forma prevista na legislação em vigor, alertando os responsáveis de que a falta de comprovação do recolhimento de qualquer parcela importará o vencimento antecipado do saldo devedor, nos termos do § 2º do art. 217 do Regimento Interno deste Tribunal; 
enviar cópia do Acórdão a ser prolatado, bem como do Relatório e do Voto que o fundamentarem à Procuradoria da República no Estado de AM, nos termos do § 3º do art. 16 da Lei 8.443/1992, c/c o § 7º do art. 209 do Regimento Interno do TCU, para adoção das medidas cabíveis, informando-lhe que o inteiro teor da deliberação pode ser consultado no endereço http://www.tcu.gov.br/acordaos; e
enviar cópia do Acórdão que vier a ser proferido à Empresa Brasileira de Correios e Telégrafos (ECT) e ao responsável, para ciência, informando que a presente deliberação, acompanhada do Relatório e do Voto que a fundamenta, está disponível para a consulta no endereço www.tcu.gov.br/acordaos, além de esclarecer que, caso requerido, o TCU poderá fornecer sem custos as correspondentes cópias, de forma impressa."
	É o relatório.

Lenivaldo Ferreira (OAB/AM 13.438) representando o responsável.

Procurador Júlio Marcelo de Oliveira.

TOMADA DE CONTAS ESPECIAL. EMPRESA BRASILEIRA DE CORREIOS E TELÉGRAFOS. DIFERENÇAS DE NUMERÁRIOS EM CAIXA. CITAÇÃO. INSUFICIÊNCIA DAS ALEGAÇÕES DE DEFESA PARA DESCARACTERIZAR AS OCORRÊNCIAS E A CULPABILIDADE DO RESPONSÁVEL. IRREGULARIDADE DAS CONTAS, COM IMPUTAÇÃO DE DÉBITO E MULTA. O TCU não está impedido de atribuir responsabilidade exclusivamente a um dos devedores, que, se assim entender, pode entrar com ação regressiva contra os demais, pois a solidariedade passiva é instituto que visa a favorecer o credor; este pode exigir de um ou de todos os devedores a integralidade da dívida.

TOMADA DE CONTAS ESPECIAL (TCE)

Secretaria de Controle Externo de Tomada de Contas Especial - SecexTCE.

A presente tomada de contas especial foi instaurada pela Empresa Brasileira de Correios e Telégrafos - ECT contra Marcos Antônio Martins, empregado que atuava na agência dos Correios de Apuí/AM como gerente-substituto, em decorrência de indícios de irregularidades relacionados à diferença de numerário, a menor, no caixa (Processo Administrativo - NUP 53106.000354/2016-16) .
2. 	No âmbito deste Tribunal, foi efetuada a citação do responsável pelo prejuízo no valor histórico de R$ 143 mil, que teria ocorrido quando da substituição na função de gerência durante as férias do titular no período de 14/3 a 2/4/2016.
3. 	Após a análise das alegações de defesa, a Secretaria de Controle Externo de Tomada de Contas Especial - SecexTCE, com o aval do Ministério Público junto ao TCU - MPTCU, propôs, em essência, rejeitá-las e julgar irregulares as contas, com imputação de débito e aplicação de multa.
4.	De fato, verifica-se que, no processo administrativo, Marcos Antônio Martins optou por não se pronunciar ou por não explicar o ocorrido (peças 2, p. 154-155, 158-60, 165 e 171) e a defesa apresentada a este Tribunal centrou-se em afirmativas que buscaram atribuir a responsabilidade do ocorrido ao então gerente da agência, Habdênego Rocha da Costa. 
5.	Entretanto, é importante notar que o responsável, nas manifestações às peças 15 e 21, reconheceu que: i) os problemas na tesouraria da agência eram rotineiros; ii) tinha ciência de desfalques financeiros e da ausência de controle da gerência para acompanhar o saldo diário; e iii) participava de atos destinados a buscar "nas ruas" boletos bancários e depósitos com clientes, a fim de obter valores para regularizar os saldos.
6.	Diante desse cenário, é desarrazoada a alegação de que, quando assumiu a gerência nas férias do titular da função no ano de 2016, não fez a devida conferência dos numerários em caixa.
7.	Mesmo que eventualmente os "termos de passagem de agência e da tesouraria" com datas de 11/3 e 4/4/2016 (peça 2, p. 92-95 e 101-104) tenham sido elaborados retroativamente, como afirmado pelo responsável na declaração à peça 2, p. 159, e que o gerente titular tenha adotado medidas com o intento de acobertar os fatos[footnoteRef:2], Marcos Antônio Martins assumiu serem suas as assinaturas apostas nos termos (peça 2, p. 158) e, em um desses documentos, constar expressamente a diferença, a menor, no valor de R$ 143 mil, apurada quando do término do seu período de gestão (peça 2, p. 103) . [2:  Exemplo disso se encontra na mensagem à peça 2, p. 85, na qual o titular, em 13/4/2006,  informou ao Banco do Brasil que o substituto havia alterado a senha do cofre e estava de férias, solicitando o adiamento da data prevista para conferência do numerário da unidade, com o objetivo de manter contato com o responsável, o que se contrapõe à declaração, no termo de passagem de agência, datado de 4/4/2016, a respeito do recebimento das chaves da agência e do cofre, com o respectivo segredo (peça 2, p. 104) .] 
8.	Em relação às ações do gerente titular, também é relevante observar que ele recebeu, no âmbito administrativo, a penalidade de suspensão por cinco dias, pelo descumprimento de normas internas, em especial por não ter comunicado os indícios de irregularidades de forma tempestiva (peça 2, p. 183) .
9.	Contudo, os documentos juntados pelo responsável (peças 22-24) não são suficientes para comprovar que tenha recebido, no início do período de substituição em 2016, a agência com o "desfalque financeiro" nem que o gerente titular tenha usado recursos da agência para pagar contas pessoais, notadamente porque esses documentos, além de se referirem a valores de pequena monta, foram emitidos em 2011 e 2012, sendo que a diferença de numerário objeto deste processo foi detectada a partir de comunicação feita pelo Banco do Brasil em 18/4/2016 (peça 2, p. 74) .
10.	Registre-se que, em consulta ao endereço eletrônico da Justiça Federal - Seção Judiciária do Amazonas, foi apontada a existência de ação penal ajuizada apenas contra o gerente substituto, na qual houve a ratificação do recebimento da denúncia por meio de decisão judicial proferida em 17/1/2019 (Processo 0007241-33.2018.4.01.3200) [footnoteRef:3]. [3:  Consulta efetuada, em 17/11/2020, no endereço eletrônico: ] 
11.	Em que pese tal ação ainda não tenha sido julgada, não há necessidade de aguardar o pronunciamento judicial, em vista do princípio da independência das instâncias.
12.	Neste feito, está devidamente caracterizado que o responsável descumpriu várias normas internas da ECT, ao não adotar as providências saneadoras para corrigir o problema da diferença entre o saldo físico e o contábil da unidade e propiciar a falta de expressivo numerário que se encontrava sob sua responsabilidade.
13.	Quanto às normas infringidas, destacam-se as seguintes (peça 2, p. 180) :
	- MANORG - Módulo 12, Capítulo 11: 
"4.3.1 Atribuições do Encarregado de Tesouraria ou na sua inexistência do Gerente da Agência:
a) acompanhar o movimento contábil e financeiro da agência, mantendo os registros corretos e em dia; 
b) zelar pela guarda de numerário e demais valores sob sua responsabilidade, bem como pela exatidão das documentações contábeis; 
c) conciliar o saldo físico da agência com os saldos contábeis do Banco Postal e serviços postais;"
	- MANAFI - Módulo 19, Capítulo 1: 
"2.2.8 Contar diariamente o numerário em espécie e cheques da agência e confrontar com os saldos constantes no sistema"
14.	Decerto, como destacado no julgamento do processo administrativo instaurado contra o empregado, a ele cabia a responsabilidade de guarda e conferência de todo o numerário da unidade no período de substituição, "sendo o único que possuía a senha de acesso ao cofre" (peça 2, p. 179) .
15.	Ora, ainda que não haja provas robustas de que o responsável tenha se apropriado dos recursos, as evidências são de que concorreu para o desvio ao não cumprir suas obrigações, o que, inclusive, motivou sua demissão por justa causa (peça 2, p. 183) . 
16.	Cumpre destacar que o ônus da prova em matéria de aplicação de recursos públicos é invertido: compete aos responsáveis demonstrar sua correta destinação, consoante jurisprudência pacificada neste Tribunal e no Supremo Tribunal Federal.
17.	Diante desse cenário, infere-se não ser a hipótese de chamar o gerente titular para integrar o processo até porque a solidariedade passiva é instituto em benefício do credor, que tem o direito a exigir e receber de um ou de alguns dos devedores, parcial ou totalmente, a dívida comum (art. 275 do Código Civil) , o que não impede o responsável de ajuizar ação regressiva contra eventuais autores dos desvios, conforme numerosa jurisprudência deste Tribunal, a exemplo do Acórdãos 8.900/2020 e 6.398/2015 - 2ª Câmara, o primeiro de minha relatoria e o segundo da relatoria do ministro Vital do Rêgo.
18.	No que diz respeito ao pedido de "audiência" efetuado na defesa (peça 21) , não cabe deferi-lo. Nos termos do art. 162 do Regimento Interno, as provas perante este Tribunal devem sempre ser apresentadas de forma documental, mesmo as declarações pessoais (Acórdão 5221/2020-TCU-Segunda Câmara, de minha relatoria, a título ilustrativo) .
19. 	Com efeito, diante da ausência de elementos indicativos de boa-fé, conclui-se, de acordo com os pareceres uniformes, por julgar irregulares as presentes contas, com condenação do responsável ao ressarcimento do dano e aplicação de multa proporcional ao débito, acrescentando-se a alínea "b" do inciso III do art. 16 da Lei 8.443/1992 ao fundamento legal do julgamento.
20.	Relativamente à dosimetria da multa, em atenção às disposições do art. 22, § 2º, da Lei de Introdução às Normas do Direito Brasileiro, ressalta-se a gravidade da conduta que levou a prejuízo de certa materialidade e culminou na demissão, por justa causa, do responsável.  
21. 	Desse modo, após levar em conta essas circunstâncias agravantes, atenuadas apenas pelo fato de Marcos Martins não figurar em outros processos deste Tribunal, propõe-se que a multa seja fixada em R$ 120.000,00, valor próximo a 70% do débito atualizado. 
22.	Ao contrário do deliberado em outros processos de minha relatoria (Acórdão 970/2020-TCU-Plenário, por exemplo) , deixa-se de propor a inabilitação do responsável para o exercício de cargo em comissão ou função de confiança no âmbito da Administração Pública, à vista da inexistência de prova inequívoca de que tenha sido o autor de desfalque em proveito próprio.
23.	Por fim, registre-se, quanto à ciência da deliberação ao responsável, o pedido à peça 15, feito pelo advogado, para que as "intimações" sejam dirigidas diretamente ao acusado. 
	Ante o exposto, ao acolher os fundamentos da instrução como razões de decidir no que não contrariar este voto, manifesto-me por que seja aprovada a minuta de acórdão que submeto a¿ apreciação deste Colegiado. 
TCU, Sala das Sessões Ministro Luciano Brandão Alves de Souza, em 24 de novembro de 2020.
ANA ARRAES 
Relatora